臺灣臺東地方法院刑事判決
111年度原金訴字第1號
公  訴  人  臺灣臺東地方檢察署檢察官
被      告  余秀英


選任辯護人  許仁豪律師(法扶律師)          
上列被告因詐欺等案件，經檢察官提起公訴（110年度偵字第308
0號、110年度偵字第3088號）及移送併辦（110年度偵字第2102
號、111年度偵字第27號），本院判決如下：
    主  文
余秀英無罪。
    理  由
一、公訴意旨略以：被告余秀英明知國內社會上層出不窮之詐騙
    集團或不法份子為掩飾其不法行徑，隱匿其不法所得，避免執法
    人員之追究及處罰，常蒐購並使用他人帳戶，進行存提款與
    轉帳等行為，在客觀上可以預見一般取得他人帳戶使用之行徑
    ，常與施行財產犯罪所需有密切關聯，竟基於幫助掩飾特定犯
    罪所得之去向及幫助詐欺取財之不確定故意，於民國110年5
    月21日前某時，在臺東縣○○市○○路000號統一超商東博門市
    ，將其申設之玉山銀行帳號000-0000000000000號帳戶（下
    稱玉山銀帳戶）、凱基商業銀行帳號000-00000000000000號
    帳戶（下稱凱基銀帳戶），及中國信託商業銀行帳號000-00
    0000000000號帳戶（下稱中信銀帳戶）之存摺及提款卡，寄
    送與詐欺集團成員，並以LINE告知詐欺集團成員提款卡密碼
    。嗣該詐欺集團成員取得上開玉山、凱基、中信銀行帳戶後
    ，即共同意圖自己不法之所有，基於詐欺取財之犯意聯絡，
    於如附表所示時間，以附表所示方式，對告訴人廖雅儀、周
    庭瑩、林浩宇、鄭宥騏、鍾清香施用詐術，致告訴人廖雅儀
    等5人陷於錯誤，而分別於附表所示時、地，匯款至如附表
    所示之帳戶內，旋遭詐騙集團成員提領一空。嗣因告訴人5
    人察覺有異報警處理，始循線查悉上情。因認被告涉犯刑法
    第30條第1項前段、第339條第1項之幫助詐欺取財罪，及刑
    法第30條第1項前段、洗錢防制法第14條第1項之幫助洗錢罪
    嫌等語。
二、犯罪事實之認定，係據以確定具體的刑罰權之基礎，自須經
    嚴格之證明，故其所憑之證據不僅應具有證據能力，且須經
    合法之調查程序，否則即不得作為有罪認定之依據。倘法院
    審理之結果，認為不能證明被告犯罪，而為無罪之諭知，即
    無刑事訴訟法第154條第2項所謂「應依證據認定」之犯罪事
    實之存在。因此，同法第308條前段規定，無罪之判決書只
    須記載主文及理由。而其理由之論敘，僅須與卷存證據資料
    相符，且與經驗法則、論理法則無違即可，所使用之證據亦
    不以具有證據能力者為限，即使不具證據能力之傳聞證據，
    亦非不得資為彈劾證據使用。故無罪之判決書，就傳聞證據
    是否例外具有證據能力，本無須於理由內論敘說明（最高法
    院100年度台上字第2980號判決意旨參照）。是以下本院採
    為認定被告無罪所使用之證據，不以具有證據能力者為限，
    且毋庸論述所使用之證據是否具有證據能力，此先予敘明。
三、犯罪事實應依證據認定之，無證據不得認定犯罪事實；不能
    證明被告犯罪者，應諭知無罪之判決，刑事訴訟法第154條
    第2項、第301條第1項分別定有明文。又刑事訴訟法第161條
    已於91年2月8日修正公布，其第1項規定：檢察官就被告犯
    罪事實應負舉證責任，並指出證明之方法，因此檢察官對於
    起訴之犯罪事實，應負提出證據及說服之實質舉證責任，倘
    所提出之證據不足為被告有罪之積極證明，或其指出證明之
    方法，無從說服法院以形成被告有罪之心證，基於無罪推定
    之原則，自應為被告無罪判決之諭知（最高法院92年台上字
    第128號判例可資參照，現效力同判決）。
四、公訴意旨認被告涉有上開罪嫌，無非係以：㈠被告之供述；㈡
    告訴人廖雅儀、周庭瑩、林浩宇、鄭宥騏、鍾清香於警詢時
    之指述；㈢被告之玉山銀、凱基銀、中信銀帳戶之開戶資料
    、帳戶交易明細表；㈣告訴人廖雅儀部分之書證：內政部警
    政署反詐騙諮詢專線紀錄表、基隆市警察局第二分局正濱派
    出所受理各類案件紀錄表、受理案件證明單、受理詐騙帳戶
    通報警示簡便格式表、金融機構聯防機制通報單、告訴人廖
    雅儀提出之轉帳明細；㈤告訴人周庭瑩部分之書證：內政部
    警政署反詐騙諮詢專線紀錄表、臺南市政府警察局歸仁分局
    大潭派出所受理各類案件紀錄表、受理案件證明單、受理詐
    騙帳戶通報警示簡便格式表、金融機構聯防機制通報單、告
    訴人周庭萱之中華郵政股份有限公司帳號00000000000000號
    帳戶歷史交易清單；㈥告訴人林浩宇部分之書證：內政部警
    政署反詐騙諮詢專線紀錄表、宜蘭縣政府警察局宜蘭分局延
    平派出所受理詐騙帳戶通報警示簡便格式表、受(處)理案件
    證明單、受理各類案件紀錄表、金融機構聯防機制通報單及
    告訴人林浩宇提出永豐行動銀行手機交易即時通知截圖照片
    ；㈦告訴人鄭宥騏部分之書證：內政部警政署反詐騙諮詢專
    線紀錄表、臺北市政府警察局大安分局臥龍街派出所受(處)
    理案件證明單、受理各類案件紀錄表、受理詐騙帳戶通報警
    示簡便格式表及告訴人鄭宥騏提出台新銀行ATM交易明細；㈧
    告訴人鍾清香部分之書證：內政部警政署反詐騙諮詢專線紀
    錄表、臺中市政府警察局第五分局松安派出所受理詐騙帳戶
    通報警示簡便格式表、受(處)理案件證明單、受理各類案件
    紀錄表及告訴人鍾清香提出臺灣銀行帳戶存摺影本、客戶往
    來明細查詢單影本等資料，為其主要論據。
五、訊據被告固坦承於上揭時、地，至統一超商東博門市將上開
    3個銀行帳戶存摺及提款卡寄送他人，並以LINE通訊軟體告
    知密碼，另對告訴人廖雅儀等5人遭詐騙後，分別於附表所
    示時地匯款至其所有上開帳戶內等節亦不爭執，惟堅詞否認
    有何幫助詐欺取財及幫助洗錢之犯行，辯稱：伊把存摺及提
    款卡寄給別人是為了要辦貸款，並不知道對方是詐騙集團。
    當時疫情期間，孩子停課在家視訊上課，孩子在學校時有打
    工，因為孩子想考證照，所以伊就想讓孩子去上課不要打工
    ，開銷就變高了，而需貸款新臺幣（下同）10萬至30萬元，
    伊在網路上看到貸款資訊並留下資料，對方打電話給伊，雙
    方就用LINE聯絡，對方有詢問伊存摺大概有多少錢，伊表示
    要負擔家計，沒有多少錢，對方表示公司有個方案，會把公
    司的錢匯入伊的帳戶做美化，比較容易貸款，要求伊提供3
    個銀行帳戶之存摺及提款卡，伊當時僅使用凱基銀及中信銀
    帳戶，後來想到還有玉山銀帳戶，因銀行表示帳戶太久須重
    新辦理，伊才重新辦理，並將3個銀行帳戶存摺及提款卡一
    併到統一超商寄出，且以通訊軟體LINE語音電話告知提款卡
    密碼，經過一週對方沒有回應，伊致電也無人接聽，詢問銀
    行，銀行才告知帳戶被凍結，伊也是被害人等語。辯護人亦
    為被告辯護稱：被告係因資金需求要辦理貸款始交付相關資
    料，並不知道對方是詐欺集團，本身亦為受害人，並無幫助
    詐欺及幫助洗錢之主觀犯意，請諭知無罪判決等語。
六、經查：
　㈠被告所有之3個銀行帳戶均係被告原有之帳戶，且於108年5月
    21日前某時，至統一超商寄送上開3個帳戶之存摺及提款卡
    予姓名年籍不詳之人，並以通訊軟體LINE語音電話告知密碼
    等節，為被告所不否認（交查一卷第7至10頁，本院卷第84
    頁），並有各該帳戶之開戶或重新申辦資料在卷可佐（交查
    二卷第17至19頁，偵二卷第23頁，偵四卷第45頁）。又詐騙
    集團成員分別於附表所載之時間，撥打電話向告訴人廖雅儀
    等5人施以如附表所示之詐術，使告訴人廖雅儀等5人分別陷
    於錯誤而依指示，匯款如附表所示金額至被告上開帳戶後，
    旋遭提領等情，業經證人即告訴人廖雅儀等5人、證人即告
    訴人周庭瑩姊姊周庭萱於警詢證述綦詳（廖雅儀部分：偵一
    卷第13至16頁；周庭瑩部分：偵二卷第35至41頁；周庭萱部
    分：偵二卷第43至44頁；林浩宇部分：偵三卷第15至19頁；
    鄭宥騏部分：偵三卷第21至24頁；鍾清香部分：偵四卷第15
    至17頁），復有上開告訴人提供之存摺封面影本、網路交易
    通知、交易明細、相關報案資料（廖雅儀部分：偵一卷第29
    至33、35、37、38、41至43、45頁；周庭瑩部分：偵二卷第
    47、73、75、79至83頁；林浩宇部分：偵三卷第37、39至41
    、43、45、47、49頁；鄭宥騏部分：偵三卷第57、59、61至
    63、65頁；鍾清香部分：偵四卷第55、57至59、81、83至85
    、87、89頁）、被告上開各帳戶之交易明細（玉山銀帳戶部
    分：交查二卷第15頁；凱基銀帳戶部分：偵二卷第25至29頁
    ；中信銀帳戶部分：偵四卷第43至49頁）等資料可資佐證，
    是前揭事實，應堪先認定。
  ㈡刑法上之幫助犯，係對於犯罪與正犯有共同之認識，以幫助
    之意思，對於正犯資以助力，而未參與實行犯罪之行為者而
    言（最高法院101年度台上字第868號判決意旨參照）。而刑
    法上幫助之行為，須有幫助他人犯罪之意思，如無此種故意
    ，基於其他原因，以助成他人犯罪之結果，尚難以幫助論（
    最高法院85年度台上字第270號判決意旨參照）。所謂幫助
    故意，乃係指幫助犯除須認識正犯已具實施犯罪之故意外，
    且須認識自己之行為係在幫助正犯犯罪，更須認識正犯之犯
    罪行為，因自己之幫助可以助成其結果而決定幫助之故意（
    最高法院94年度台上字第2822號判決意旨參照）。又幫助故
    意，並不以直接故意（確定故意）為限，間接故意（不確定
    故意）亦包含在內（最高法院102年度台上字第3456號、103
    年度台上字第3135、2558號判決意旨參照），惟不論行為人
    就構成犯罪之事實係「明知並有意使其發生者為故意（即直
    接故意或確定故意）」或「預見其發生，而其發生並不違背
    其本意者（即間接故意或不確定故意）」，皆須對構成犯罪
    之事實有主觀上之認識，亦即行為人對於構成犯罪之事實，
    有「使其發生」或「任其發生」之認識，乃形成犯意，進而
    實現該構成犯罪事實之謂，只是認識之程度強弱有別，惡性
    之評價有輕重之分而已（最高法院104年度台上字第399號、
    103年台上字第2398號、102年度台上字第2310號判決意旨參
    照）。此外，刑法並不承認過失幫助之存在，是以從犯之成
    立，須有幫助之故意，亦即必須認識正犯之犯罪行為而予幫
    助者，始足當之（最高法院72年度台上字第6553號判決意旨
    參照）。
  ㈢本案被告將其所有帳戶之存摺及提款卡寄送詐欺集團所屬成
    員，並告知密碼後，詐欺集團成員即詐欺告訴人廖雅儀等5
    人，使告訴人等因而陷於錯誤，分別將款項匯入被告所提供
    之帳戶內，是被告上開交付提款卡及密碼之行為，客觀上固
    屬於詐欺取財犯罪之幫助行為，惟提供自己帳戶予他人之原
    因非一，蓄意犯罪者固然不少，因貸款或求職被騙而成為被
    害人之情形，亦所在多有，非必然出於幫助他人實施犯罪之
    故意，是提供帳戶之人是否構成犯罪，仍須證明被告主觀上
    是否係出於幫助詐欺之直接或間接故意為之。
  ㈣觀諸被告寄交前開3個銀行帳戶存摺及提款卡予姓名年籍不詳
    之詐欺集團成員之時點為110年5月21日前某時，而斯時正值
    新冠肺炎流行期間，學校停課、分流上班等情，為公眾所週
    知，是被告稱因孩子停課在家且想考取證照，而欲讓孩子去
    視訊上課，不要如同在校般去打工，生活開銷因此變大乙節
    ，可認被告於110年5月間因疫情影響，致經濟壓力遽增，而
    有借貸需求等情非虛。
　㈤一般幫助詐欺犯者常係為供販賣帳戶而於販賣前始特地申請
    設立金融帳戶，或長時間未使用，嗣為販賣帳戶始臨時申請
    補發存摺、金融卡或設定語音轉帳，此乃因犯罪人已預見其
    等出賣之金融帳戶終將成為警示帳戶，故通常不會出賣平常
    慣用之重要帳戶，以免日後造成自己生活過度不便，惟查：
    本案被告中信銀帳戶及凱基銀帳戶，係分別供其做為薪資轉
    帳、銀行信用貸款撥款及償款與信用卡帳單扣款使用，案發
    當時凱基銀行的信貸尚未還清，而上開中信銀帳戶於110年
    間之1月22日、1月29日、2月5日、2月26日、3月30日、4月2
    9日、5月3日均有數千元、3萬餘元，註記為「薪資入」、「
    1月薪資」、「2月薪資」、「3月薪資」、「4月薪資」之款
    項匯入，且5月薪資因匯款失敗後，被告方請求任職之東基
    醫療財團法人臺東基督教醫院（下稱臺東基督教醫院）改以
    現金支付，另於薪資匯入之同日均有跨行匯款至被告上開凱
    基銀帳戶，及於同年1月、3月、5月均有固定轉帳10500元至
    「0000000000000000」帳戶，致各月餘款均僅數十元或數百
    元不等，且被告之凱基銀帳戶於110年1月至5月均有自被告
    上開中信銀帳戶匯入款項、同年2、3（2筆）、5月均有「交
    易摘要：放款還，借方金額：8552元，及多筆匯入、跨行存
    款及轉出之紀錄，此除據被告陳明在卷外（交查三卷第49至
    52頁，本院卷第80至83、161至164頁），並有被告上開帳戶
    開戶資料，及各帳戶110年1月1日至同年5月31日之交易明細
    表、臺東基督教醫院111年4月7日信字第1110000146號函可
    佐（交查三卷第15至29頁，本院卷第95至96、129頁），可
    知上開2個帳戶應係被告平常使用，且持續用以薪資轉帳、
    還款、存提款項支應生活開銷之帳戶，顯與一般幫助詐欺者
    係出賣久未使用之帳戶情形不同；至上開玉山銀帳戶提款卡
    雖係被告為寄送予對方，而於寄送前特地申請補發，然此係
    因對方告知需有3個帳戶以製造現金流美化帳戶利於申貸，
    亦據被告陳述明確外（本院卷第82至83、102頁），並有被
    告該帳戶110年5月14日申請書（交查二卷第17至18頁，記載
    金融卡功能事故：申請卡片掛失），且被告於同日存入85元
    後亦無提領，此有110年1月至同年5月交易明細可參（交查
    二卷第15頁），此與一般出賣帳戶者會將帳戶內金額提領後
    ，再行賣出帳戶之情形迥異，顯見被告並未預期該3個金融
    帳戶將供作犯罪工具使用。
  ㈥一般人對於社會事物之警覺性或風險評估，常因人而異，且
    與所受教育程度、從事之職業，並無必然之關連，此觀諸詐
    騙集團之詐騙手法，屢經政府大力宣導及媒體大幅報導，卻
    仍常見高級知識分子受騙，即可明瞭。又販賣金融帳戶予詐
    欺集團將會遭受刑事追訴，業經政府多方宣導周知，多數犯
    罪者亦因此遭到司法判刑制裁，因此詐欺集團藉由傳統收購
    手法蒐集人頭金融帳戶之管道，已較為困難，故邇來藉由刊
    登廣告，假借應徵工作或申辦貸款之名，利用求職或有資金
    需求者急於謀職或核貸撥款往往願意遷就或配合對方要求之
    弱點，騙取詢問者交付金融帳戶資料者，已所在多有；尤其
    ，對於急欲求職或求資金者，已難得覓得工作或獲得銀行核
    貸之機會，一時忽略提防，一昧順應對方之各項要求，亦甚
    有可能。本案被告乃係長居於臺東縣海端鄉海端村之山地原
    住民，此有被告戶役政連結作業系統在卷為憑，且被告於案
    發當時雖已52歲，並陳稱從事照服員工作長達15、16年，然
    考量其工作經驗單純，且當時因單親獨自支撐家計，適逢疫
    情及支持孩子準備證照考試，至生活開銷大增亟欲貸款，且
    已無法再向銀行貸得款項，因對方表示能順利核貸，一時心
    喜，即順應該詐騙集團成員所假冒代辦公司之要求，交付當
    時幾無存款之上開帳戶存摺、提款卡與密碼，未及深思將上
    開帳戶提供予對方後，可能遭詐騙集團利用，實與經驗法則
    無違。
　㈦此外，被告當時既亟欲貸得10至30萬元以支應遽增之生活開
    銷，應係處於經濟壓力沉重之狀態，倘被告果已預見取得上
    開帳戶提款卡及密碼之人為詐騙集團成員，則於寄出存摺及
    提款卡並告知密碼之時，被告理應同時向對方索取對方所承
    諾之相當報酬，殊難想像一個正常理性之人，有何甘願無償
    提供帳戶予詐騙集團使用，使詐騙集團得以隱身幕後、享受
    鉅額不法暴利，自己卻承受信用破產、同時遭檢警追查而負
    擔刑責、遭被害人求償而背負龐大債務之三重風險之可能，
    且本案被告尚須以宅配方式寄送上開帳戶存摺及提款卡，已
    可排除犯罪集團份子曾面交不法利益予被告之情形，另遍查
    全案卷證，亦未見對方曾以匯款方式提供被告相當之報酬，
    更未見公訴人就此提出任何合理有據之論述。由此益足證被
    告應係急於貸款，未深入思考、詳加查證，始有提供上開帳
    戶之存摺、提款卡及密碼之舉，難認被告對於上開帳戶將被
    用於「詐欺取財」確有預見，且該詐騙團成員利用上開帳戶
    對不特定民眾詐欺取財，應亦明顯違背被告之本意。
七、綜上所述，被告前揭所辯既非無足採信，實不能排除確遭詐
    騙所致，則其提供上開3個銀行帳戶存摺、提款卡及密碼是
    否確有幫助詐欺取財與洗錢之認識及出於不確定之幫助故意
    、洗錢故意，自應從嚴審慎認定，而不得僅以推斷、臆測方
    式認定。檢察官對於起訴書及移送併辦意旨書所載之犯罪事
    實，所提出之證據僅足證明詐騙集團成員確有持被告上開3
    個銀行帳戶行騙，致前揭告訴人等受騙匯款等情，惟尚不足
    以達到通常一般之人均不致有所懷疑，而得確信帳戶確係被
    告出於己意而自行交予詐騙集團成員使用或不違背被告之本
    意，自不足為被告有罪之積極證明；是公訴人起訴書及併辦
    意旨書所舉證據尚不足使本院形成被告有罪之確信，揆諸首
    揭法律條文及判決說明，自應諭知被告無罪之判決。
據上論斷，應依刑事訴訟法301條第1項前段，判決如主文。
本案經檢察官於盼盼提起公訴及移送併辦，檢察官林靖蓉到庭執
行職務。
中　　華　　民　　國　　111 　年　　8 　　月　　1 　　日
                  刑事第三庭  審判長法  官  吳宗航
                                    法  官  陳昱維
                                    法  官  朱貴蘭
以上正本證明與原本無異。
如不服本判決應於收受送達後20日內向本院提出上訴書狀，並應
敘述具體理由；其未敘述上訴理由者，應於上訴期間屆滿後20日
內向本院補提理由書（均須按他造當事人之人數附繕本）。「切
勿逕送上級法院」。告訴人或被害人對於本判決如有不服，請書
具不服之理由狀，請求檢察官上訴者，其上訴期間之計算係以檢
察官收受判決正本之日期為準。
中　　華　　民　　國　　111 　年　　8 　　月　　1 　　日
                                    書記官  邱仲騏
附表：
編號 告訴人 遭詐騙之方式 匯款時間 匯款金額（新臺幣） 匯入帳戶 1 廖雅儀 詐欺集團成員於110年5月21日19時43分許，撥打電話佯裝為網路賣家「富發牌」鞋子廠商客服人員及銀行行員，稱因訂單有誤，需依指示操作網路轉帳功能（起訴書誤載為「自動櫃員機」，應予更正）以辦理更正，致告訴人陷於錯誤而匯款 ①110年5月21日20時34分 ②110年5月21日20時35分 ③110年5月21日21時3分 ①49988元 ②49123元 ③29988元 被告玉山銀行帳戶 2 周庭瑩 詐欺集團成員於110年5月21日18時40分許，撥打電話佯裝為網路賣家「FM時尚美鞋」廠商客服人員，稱因訂單有誤，需依指示操作自動櫃員機以辦理更正，致告訴人陷於錯誤，持其胞姐周庭萱之郵局金融卡前往匯款 110年5月21日21時33分 27989元 被告凱基銀行帳戶 3 林浩宇 詐欺集團成員於110年5月21日20時59分許，撥打電話佯裝為不詳電商客服人員及銀行行員，稱因告訴人訂單有誤，需依指示操作自動櫃員機解除扣款，致告訴人陷於錯誤而依指示操作匯款 於110年5月21日21時35分許，在宜蘭縣宜蘭市公所外某處以網路銀行匯款  49985元 (扣除手續費)  被告凱基銀帳戶 4 鄭宥騏 詐欺集團成員於110年5月21日20時44分許，撥打電話佯裝為商品會計師及銀行行員，稱因告訴人訂單有誤，需依指示操作自動櫃員機解除扣款，致告訴人陷於錯誤前往匯款 於110年5月21日21時26分許，在臺北市大安區安居街與樂業街交岔口之全家超商ATM匯款 29989元 被告凱基銀行帳戶 5 鍾清香 詐欺集團成員於110年5月21日18時47分許，撥打電話佯裝為誠品網路賣場人員，稱因告訴人訂單有誤，需依指示操作自動櫃員機及網路銀行（移送併辦意旨漏未記載「網路銀行」，應予補充）解除扣款，致告訴人陷於錯誤前往匯款  於110年5月21日23時6分許（併辦意旨書漏載日期、誤載時間應予更正），在臺中市某處ATM以現金無卡存款。 29985元 (已扣除手續費)  被告中信銀行帳戶     於110年5月21日22時43分許（併辦意旨書漏載日期、誤載時間應予更正），在臺中市某處ATM以現金無卡存款。 30000元 被告中信銀行帳戶    於110年5月22日00時20分許，在臺中市住處以網路銀行匯款 49988元 被告中信銀行帳戶    於110年5月22日00時22分許，在臺中市住處以網路銀行匯款 49984元  被告中信銀行帳戶